【裁判字號】    98,交抗,72
【裁判日期】    980430
【裁判案由】    聲明異議
【裁判全文】
臺灣高等法院臺南分院交通事件裁定  98年度交抗字第72號
抗  告  人
即移送機關  交通部公路總局嘉義區監理所麻豆監理站
代  表  人  鄒國珍
相  對  人
即受處分人  甲○○
上列抗告人因受處分人違反道路交通管理處罰條例案件，不服臺
灣臺南地方法院，中華民國98年2月27日所為裁定（97年度交聲
字第586號；處分案號：交通部公路總局嘉義區監理所麻豆監理
站麻監裁罰字第裁75-M00000000號），提起抗告，本院裁定如下
：
    主  文
抗告駁回。
    理  由
一、本件抗告意旨略以：
(一)、依照法務部九十五年五月二十五日法律字第0950700393號函
    函示略以「不起訴處分」包括「緩起訴處分」。緩起訴處分
    為一種便宜不起訴處分，檢察官為緩起訴處分時，依刑事訴
    訟法第二百五十三條之二第一項規定對被告所為之指示及課
    予負擔，係一種特殊處遇措施，並非刑罰。故而刑事案件經
    檢察官為緩起訴處分確定後，宜視同不起訴處分確定，得依
    違反行政法上義務規定裁處，此為行政罰法第二十六條第一
    項所明文。
(二)、按行政罰法第二十六條第一項，一行為同時觸犯刑事法律及
    違反行政法上義務規定者，依刑事法律處罰之。此所謂「依
    刑事法律處罰之」，應係指罪刑法定主義及刑事法律正當程
    序運作完成始足當之。
(三)、綜上，緩起訴處分與上述條文所稱之「刑事處罰」仍屬有別
    。從而本案依道路交通管理處罰條例第三十五條第一項第一
    款規定裁處行政罰鍰於法並無抵觸，爰依法提起抗告，准予
    撤銷原裁定，另為適法之裁定云云。
二、原裁定略以：
(一)、受處分人甲○○經警舉發於民國（下同）九十六年二月七日
    零時五十三分許，駕駛車牌號碼TXI-033號輕型機車，行駛
    臺南縣官田鄉○○路與台1線路口時，被臺南縣警察局麻豆
    分局員警攔檢，並施以酒測呼氣值為每公升1.24毫克
    (mg/l) ，逾標準值每公升0.25毫克 (mg/l )，經警製單舉
    發，涉犯違背安全駕駛致交通危險罪，經臺南地檢署以九十
    六年度偵字第三八七０號為緩起訴處分，緩起訴處分期間一
    年，並命受處分人應於緩起訴處分確定之翌日起三個月內，
    向臺南觀護志工協進會支付六萬元，並於九十六年四月二日
    確定，受處分人業於期限內之九十六年四月四日履行上開緩
    起訴處分之負擔。
(二)、行政罰法第二十六條之規定，乃明定對於人民違反公法上義
    務之行為，除因處罰之性質與種類不同，必須採用不同方法
    而為併合處罰，以達行政目的所必要者外，不得重複處罰之
    原則，以落實大法官會議第五０三號解釋所揭示「一行為不
    得重複處罰」之現代民主法治國家之基本原則，此由本條文
    之立法理由記載：「一行為同時觸犯刑事法律及違反行政法
    上義務規定時，由於刑罰與行政罰同屬對不法行為之制裁，
    而刑罰之懲罰作用較強，故依刑事法律處罰，即足資警惕時
    ，實無為一事二罰再處行政罰之必要。且刑事法律處罰，由
    法院依法定程序為之，較符合正當法律程序，應予優先適用
    。但罰鍰以外之沒入或其他種類行政罰，因兼具維護公共秩
    序之作用，為達行政目的，行政機關仍得併與裁處」即明。
    而參以刑事訴訟法之規定，緩起訴基本上係認被告有犯罪嫌
    疑，而暫緩起訴，並得課被告予一定之負擔或指示，其中檢
    察官命被告為金錢給付部分，並得為民事強制執行名義，受
    處分人因上開緩起訴處分而剝奪其財產權，主觀上此一金錢
    給付義務亦具有強制性、懲罰性，經由緩起訴處分條件之履
    行使其免於遭檢察官發動起訴程序，仍具有替代刑罰之效果
    ，廣義而言，應屬於「實質刑事法律處罰」，是緩起訴處分
    仍為一種刑事處罰，而有行政罰法第二十六條第一項「一事
    不二罰」規定之適用。
(三)、是以，原處分機關依道路交通管理處罰條例第三十五條第一
    項第一款之規定，對受處分人上開酒後駕車之違規行為予以
    裁罰時，除其行為應處以其他種類行政罰即施以道安講習部
    分仍得予以裁處外，裁處罰鍰部分，自不得再科處行政罰對
    於受處分人予以重複處罰。受處分人所支付之緩起訴處分金
    為六萬元，已達道路交通管理處罰條例第九十二條第三項所
    訂最低罰鍰基準規定，則原處分機關以受處分人酒精濃度超
    過規定標準駕車，對其裁處罰鍰四萬五千元，尚有未洽。原
    處分機關就受處分人同一酒後駕車之行為，再予裁處罰鍰四
    萬五千元，即有違反一事不二罰之原則，故受處分人聲明異
    議，為有理由，原處分應予撤銷，另諭知受處分人不罰等語
    。
三、按汽車（含機器腳踏車，下同）駕駛人，駕駛汽車經測試檢
    定，酒精濃度超過規定標準者，處一萬五千元以上六萬元以
    下罰鍰，並當場移置保管該汽車及吊扣其駕駛執照一年，道
    路交通管理處罰條例第三十五條第一項第一款定有明文；且
    汽車駕駛人，有前述違反第三十五條第一項規定之情形者，
    應接受道路交通安全講習，同條例第二十四條第一項第二款
    亦有明文。再於九十四年十二月二十八日修正公布，並自九
    十五年七月一日施行之道路交通管理處罰條例第三十五條第
    八項規定：「前項（指有酒精濃度超過規定標準而駕駛汽車
    等情形）汽車駕駛人，經裁判確定處以罰金低於本條例第九
    十二條第三項所訂最低罰鍰基準規定者，應依本條例裁決繳
    納不足最低罰鍰之部分」。且機器腳踏車駕駛人，其吐氣所
    含酒精濃度超過每公升0.55毫克以上，最低裁罰基準為罰鍰
    四萬五千元，違反道路交通管理事件統一裁罰基準表，亦有
    明定。
四、本件抗告人固引法務部於九十五年五月二十五日法律字第09
    50700393號函示，認行政罰法第二十六條第二項所稱不起訴
    處分包括緩起訴處分，辯稱緩起訴處分與刑事處罰仍屬有別
    ，其仍得依道路交通管理處罰條例第三十五條第一項第一款
    規定對受處分裁處行政罰鍰云云，然查：
(一)、檢察官依刑事訴訟法第二百五十三條之二第一項第四款規定
    為緩起訴處分，命被告向公益團體「捐款」者，被告係履行
    檢察官為緩起訴「處分命令」，性質上自屬「處分金」，與
    「罰金」無異，且依刑事訴訟法第二百五十三條之二第二項
    規定命被告捐款之金錢給付命令，並得為「民事強制執行名
    義」。是檢察官命令被告為捐款之金錢給付，此等命令雖非
    刑罰，但仍是一種特殊的「處遇措施」，會產生未經裁判即
    生終局處理案件之實質效果，亦即性質上已係「實質的制裁
    」，造成被告財產減少的影響，其捐款解釋上亦屬道路交通
    管理處罰條例第三十五條第八項所規定之罰金，被告即係履
    行檢察官為緩起訴處分命令，與受刑事處罰無異。況行政罰
    法第二十六條第一項僅規定「依刑事法律處罰之」，並未明
    定應依刑法第三十三條、第三十四條所定主從刑罰之種類科
    罰，檢察官命令被告捐款之金錢給付，即係依刑事訴訟法第
    二百五十三條之二第一項第四款規定所為，自與行政罰法第
    二十六條第一項「依刑事法律處罰之」之規定，尚無扞格之
    處。另緩起訴處分所定緩起訴期間期滿後，該緩起訴處分將
    發生禁止對已為緩起訴處分之同一犯罪事實再行起訴之效力
    ，即所謂「緩起訴處分之實質確定力」（最高法院九十四年
    台非字第二一五號判例參照），故檢察官所為對於異議人之
    緩起訴處分，實已產生實質刑罰之效果。再依刑事訴訟法第
    二百五十三條之一規定，有關緩起訴處分，需具備之要件亦
    與「不起訴處分」之要件有間，且不起訴處分係自處分確定
    時起即發生實體上之確定力，不若緩起訴處分於緩起訴處分
    之期間（即猶豫期間）僅發生形式之確定力。因之，倘認行
    政罰法第二十六條第二項規定之「不起訴處分」包含「緩起
    訴處分」之情形，是否已逾文義解釋之範圍，實有疑問。行
    政罰法第二十六條第二項規定既未明文包含「緩起訴處分」
    之類型，而對於人民不利益之規定本不得任意加以擴張其適
    用，自不宜逕認行政罰法第二十六條第二項之規定於經緩起
    訴處分之情形亦有適用。從而，緩起訴處分既非不能證明行
    為人之犯罪事實，且有金錢給付、勞務給付及處遇措施之實
    質處罰，自與上開行政罰法第二十六條第二項列舉之不起訴
    處分等情形迥然有別，仍無從遽為比擬而為相同之處置。
(二)、另按緩起訴處分於緩起訴處分之期間（即猶豫期間）僅發生
    形式之確定力，若符合刑事訴訟法第二百五十三條之三第一
    項之要件，檢察官仍得依職權或依告訴人之聲請撤銷原處分
    ，繼續偵查或起訴，且依同法條第二項規定檢察官撤銷緩起
    訴之處分時，被告已履行之部分，不得請求返還或賠償。故
    在緩起訴猶豫期間內，如以上揭法務部函示稱「不起訴處分
    」包括「緩起訴處分」在內，則緩起訴猶豫期間內異議人已
    遵照檢察官命令繳交捐款之緩起訴處分金（已產生實質刑罰
    之效果，一如前述），再受行政裁處罰鍰，苟再遭撤銷該緩
    起訴處分，已繳交捐款緩起訴處分金依法已不得請求返還（
    益徵實質刑罰之效果），復經檢察官起訴，再受法院審判施
    以刑罰制裁，恐生「一事三罰」之危險，該函示見解自難引
    為論據。
(三)、況查，九十五年二月五日生效之行政罰法第二十六條第一項
    規定：一行為同時觸犯刑事法律及違反行政法上義務規定者
    ，依刑事法律處罰之。但其行為應處以其他種類行政罰或得
    沒入之物而未經法院宣告沒收者，亦得裁處之。究其立法目
    的，一行為同時觸犯刑事法律及違反行政法上義務規定時，
    由於刑罰與行政罰同屬對不法行為之制裁，而刑罰之懲罰作
    用較強，故依刑事法律處罰，即足資警惕時，實無一事二罰
    再處行政罰之必要，且刑事法律處罰，由法院依法定程序為
    之，較符合正當法律秩序，應予優先適用。我國關於不起訴
    處分與緩起訴處分之規定，多見於刑事訴訟法，於該法法例
    之用語，均個別明列之，如刑事訴訟法第二百五十五條第一
    項、第二百五十九條、第二百六十條均屬之；易言之，在我
    國刑事訴訟法之體例上，並無將「不起訴處分」一詞包含「
    緩起訴處分」之情形。再依我國刑事訴訟法第二百五十三條
    之一規定，有關緩起訴處分，需具備犯罪嫌疑充足、斟
    酌刑法第五十七條所列事項、為公共利益之維護、以緩
    起訴為適當者（即適當性）等要件；尚與不起訴處分之要件
    有間；因之，倘認行政罰法第二十六條第二項規定之「不起
    訴處分」包含「緩起訴處分」之情形，是否已逾文義解釋之
    範圍，實有疑問。況關於緩起訴處分之要件、裁量之基準，
    與不起訴處分相較，均多有不同，至多應僅得視緩起訴處分
    為暫緩起訴之處分，而非不起訴處分。另行政罰法第二十六
    條第二項規定既未明文包含「緩起訴處分」之類型，而對於
    人民不利益之規定本不得任意加以擴張其適用，自不宜逕認
    行政罰法第二十六條第二項之規定於經緩起訴處分之情形亦
    有適用，始為允當，並符其立法理由。
(四)、本院於九十五年十月刑事庭庭務會議就同類案情，亦同此見
    解，有本院刑事庭庭務會議紀錄影本在卷可佐。即受處分人
    之捐款解釋上亦屬處罰條例第三十五條第八項所規定之罰金
    ，即係履行檢察官為緩起訴處分命令，與受刑事處罰無異，
    自不應再受行政裁罰。從而緩起訴處分，將造成被告財產減
    少或義務增加之不利益，亦屬干預人民財產自由之處分，可
    實質該當行政罰法第二十六條第一項之依刑事法律之處罰，
    故行政機關不得就同一行為再為與刑罰相類之罰緩處分。
(五)、綜上所述，抗告人所辯，核無可採，原裁定所為撤銷原處分
    關於罰鍰部分，並無不當，抗告人所提抗告，為無理由，應
    予駁回。
五、據上論斷，應依刑事訴訟法第四百十二條、道路交通案件處
    理辦法第二十六條，裁定如主文。
中    華    民    國    98    年    4     月    30    日
                  刑事第三庭    審判長法  官  陳義仲
                                      法  官  蘇清水
                                      法  官  宋明中
以上正本證明與原本無異。
不得再抗告。
                                      書記官  黃子起
中    華    民    國    98    年    4     月    30    日


司法院資訊處製作；財團法人民間司法改革基金會備份。
